ACORDAO-COMPLETO-2400661

ACÓRDÃO 881/2020 ATA 11/2020 - PLENÁRIO

VISTOS, relatados e discutidos estes autos de embargos de declaração opostos por Dismabel Distribuidora de Soros Ltda. contra o Acórdão 1719/2015-TCU-Plenário, que, entre outras providências, em seu subitem 9.5, declarou a ora embargante inidônea para contratar com a Administração Pública Federal pelo período de três anos.
ACORDAM os Ministros do Tribunal de Contas da União, reunidos em Sessão Plenária, diante das razões expostas pelo Relator, em:
9.1 conhecer dos embargos da empresa Dismabel Distribuidora de Soros Ltda., para, no mérito, rejeitá-los;
9.2. comunicar o inteiro teor da presente deliberação à empresa embargante e à Procuradoria da República no Estado do Maranhão, em consonância com o disposto no art. 16, § 3º, da Lei 8.443/1992, destacando que o relatório e o voto que a fundamentam poderão ser acessados por meio do endereço eletrônico www.tcu.gov.br/acordaos e que, caso exista interesse, o Tribunal poderá encaminhar-lhes cópia desses documentos sem quaisquer custos;
9.3. remeter os presentes autos para o relator do pedido de reexame juntado como peça 138.

Embargos de declaração interposto contra acórdão que declarou a recorrente inidônea para contratar com a administração pública federal proferido em processo de representação acerca de irregularidades em certames licitatórios.

Prefeitura Municipal de Maracaçumé/MA

3. Recorrente: Dismabel Distribuidora de Soros Ltda. (CNPJ 63.571.095/0001-13)

13.1. Ministros presentes: José Mucio Monteiro (Presidente), Walton Alencar Rodrigues, Benjamin Zymler, Augusto Nardes, Aroldo Cedraz, Raimundo Carreiro (Relator), Ana Arraes, Bruno Dantas e Vital do Rêgo.
13.2. Ministros-Substitutos presentes: Augusto Sherman Cavalcanti, Marcos Bemquerer Costa, André Luís de Carvalho e Weder de Oliveira.

ACORDAO-COMPLETO-2484360

Acórdão 1239/2022 - Plenário

RAIMUNDO CARREIRO

Ministro José Múcio Monteiro

Trata-se de embargos de declaração opostos por Dismabel Distribuidora de Soros Ltda. (CNPJ 63.571.095/0001-13) (peça 133) contra o Acórdão 1719/2015-TCU-Plenário (peça 131) , de relatoria do Ministro José Múcio Monteiro, que em seu subitem 9.5, declarou a embargante inidônea para contratar com a Administração Pública Federal pelo período de três anos, nos seguintes termos:
VISTOS, relatados e discutidos estes autos de representação, formulada por Antônio da Silva Rodrigues, presidente da Comissão Política Municipal do Partido Comunista do Brasil (PC do B) , noticiando irregularidades na aplicação de recursos federais pela prefeitura municipal de Maracaçumé/MA, no exercício de 2008 e no primeiro semestre de 2009, na gestão de José Francisco Costa de Oliveira.
ACORDAM os Ministros do Tribunal de Contas da União, reunidos em sessão do Plenário, diante das razões expostas pelo Relator, e com fundamento nos arts. 12, § 3º, IV; 46; 58, inciso II; 60 da Lei 8.443/1992 c/c os arts. 169, inciso V; 237, inciso III; e 271 do Regimento Interno/TCU, em:
9.1. conhecer da presente representação para, no mérito, considerá-la procedente;
9.2. excluir do polo passivo deste processo a empresa V. Pedro Vieira, por ter demonstrado não ter participado dos atos inquinados;
9.3. aplicar, individualmente, multa no valor de R$ 30.000,00 (trinta mil reais) a José Francisco Costa de Oliveira e Annderson Rommel Rabelo Garreto; no valor de R$ 20.000,00 (vinte mil reais) a Luís Antônio Morais Sousa; e no valor de R$ 10.000,00 (dez mil reais) a Ulisses Eleotério Silva e Magno Sousa da Silva; 
9.4. inabilitar Francisco Costa de Oliveira, Luís Antônio Morais Sousa, Annderson Rommel Rabelo Garreto, Ulisses Eleotério Silva e Magno Sousa da Silva para o exercício de cargo em comissão ou função de confiança no âmbito da Administração Pública Federal pelo período de 5 (cinco) anos;
9.5. declarar inidôneas para contratar com a Administração Pública Federal pelo período de 3 (três) anos as empresas M. M. Mota CIA. Ltda.-EPP, Dismabel Distribuidora de Soros Ltda., R. J. V. Araújo & CIA Ltda., e I. P. Diniz;
9.6. dar ciência desta deliberação ao representante, ao Ministério do Planejamento, Orçamento e Gestão, à Controladoria-Geral da União e à Procuradoria da República no Estado do Maranhão, para as medidas de suas alçadas;
9.7. arquivar o presente processo.	
2.	O teor principal da instrução técnica, cuja proposta de encaminhamento foi endossada pelo titular da Secretaria de controle Externo da Saúde (SecexSaúde) , é reproduzido a seguir, com ajustes de forma (peças 199 e 200) , verbis:
HISTÓRICO
3.	Por meio de requerimento protocolado em 23/4/2010 (peça 1, p. 2-6) , guarnecido por diversos documentos colacionados até o final da peça 55, entre os quais, o Relatório de Fiscalização 01444 da Controladoria-Geral da União, de 17/8/2019, acerca de auditoria realizada no Município de Maracaçumé/MA (peça 1, p. 42-50; peças 2-7; e peça 8, p. 1-3) , trouxeram-se ao Tribunal notícias de irregularidades perpetradas na Administração pública municipal, envolvendo despesas custeadas com recursos federais.
4.	Especificamente, na constatação 3.2.7 (peça 4, p. 8-10) , a CGU detectou que, em alguns dos pregões deflagrados pela Secretaria Municipal de Saúde, deu-se um rodízio de inabilitações e contratações entre as licitantes, não obstante terem elas sempre apresentado a mesma documentação de qualificação técnica, o que induzia a ideia de conluio entre elas e agentes públicos. 
5.	Em instrução lavrada aos 5/8/2010, (peça 8, p. 12-22) , a então Secex-MA propôs o recebimento das notícias de irregularidades como representação, destacando as constatações apontadas pela CGU no referido relatório e propondo que se diligenciasse àquele órgão de controle interno, no sentido de que fossem disponibilizadas as evidências que consubstanciavam tais constatações.
6.	Em resposta, mediante Ofício 2133/2011-CGU-Regional/MA (peça 9, p. 3) , foram encaminhadas cópias dos documentos que evidenciam as constatações do relatório de fiscalização, na forma solicitada (peças 9 a 55) , sendo que os pertinentes aos presentes embargos declaratórios e ao Recurso de Reconsideração estão albergados, de acordo com a seguinte disposição:
	a) Pregão eletrônico 5/2009 (peças 33-36; e peça 37, p. 1-36) , em que foi inabilitada a embargante, com homologação em 24/9/2009 (peça 37, p. 6-36) ;
	b) Pregão eletrônico 6/2009 (peça 37, p. 37-51; peças 38-39; e peça 40, p. 1-11) , em que foi inabilitada a embargante, com homologação em 24/9/2009 (peça 40, p. 1-11) ;
	c) Pregão eletrônico 7/2009 (peça 23, p. 22-50; e peça 24, p. 1-21) , em que foi habilitada a embargante, vindo a se sagrar vencedora do certame, com homologação em 24/9/2009 (peça 24, p. 15-21) ;
	d) Pregão eletrônico 8/2009 (peça 24, p. 22-25; peças 25-26; e peça 27, p. 1-8) , em que foi habilitada a embargante, vindo a se sagrar vencedora do certame, com homologação em 24/9/2009 (peça 26, p. 23-26; e peça 27, p. 1-8) .
7.	Após a chegada dos documentos, em nova instrução (peça 57) , com relação especificamente ao caso em tela, propôs-se a audiência do prefeito municipal (parágrafo 41, item c.7) , o que foi feito mediante o Ofício 1099/2012 (peça 62) , tendo ele deixado transcorrer in albis o prazo para se manifestar, o que gerou a proposta de decretação de revelia do responsável e a procedência da representação (peça 64) .
8.	Contudo, em despacho exarado em 26/5/2014 (peça 67) , o ministro-relator determinou que se verificasse a viabilidade de responsabilização das empresas que, em tese, teriam participado das irregularidades ou sido beneficiadas com tais procedimentos.
9.	Nesse contexto se deu a proposta na instrução da então Secex/MA (peça 77) , tendo, no caso particular da embargante, sido promovida sua audiência por meio do Ofício 2415/2014 (peça 81) , a fim de que apresentasse justificativa para o seguinte questionamento:
"Indício de participar de conluio e favorecimento de empresa em procedimentos licitatórios realizados pela prefeitura de Maracaçumé (MA) , ante a habilitação e a desclassificação da licitante por deixar de apresentar a documentação exigida em processos quase simultâneos: a empresa apresentou a documentação de acordo com as exigências e prazos previstos no edital e foi habilitada e declarada vencedora no PE 7/2009 e no PE 8/2009, realizados no dia 16/4/2009, e inabilitada em decorrência de problemas na documentação no PE 5/2009 e no PE 6/2009, realizados nessa mesma data;"
10.	Em 14/10/2014, a embargante apresentou suas justificativas (peça 103) , arguindo que:
	a) jamais participou, anuiu, autorizou ou teve conhecimento de quaisquer práticas delituosas no âmbito dos processos licitatórios em questão;
	b) não se sagrara vencedora na totalidade dos pregões, embora detivesse condições de vencer e ser contratada em todos eles;
	c) as empresas licitantes estão submetidas a todos os ditames do edital convocatório, que vincula todos os interessados e a Administração;
	d) a comissão de licitação detém todo o controle dos andamentos procedimentais e tem ampla autonomia para decidir quaisquer questões;
	e) a lei assegura ao licitante que se vê prejudicado o direito de recorrer das decisões administrativas e não consta em nenhum dos autos referentes aos pregões nenhum recurso administrativo por parte das licitantes;
	f) se a embargante não interpôs nenhum recurso administrativo contra sua eliminação, é porque não se achou prejudicada e, desta forma, não tinha interesse em recorrer;
	g) nenhuma conduta inidônea fora apontada a embargante, limitando-se as análises proferidas nos autos apenas a presumir que, por ter sido ela inabilitada em uns certames e sagrado-se vencedora em outros, tenha participado de conluio com as demais licitantes;
	h) não há nenhuma norma administrativa ou legal que tipifique como irregular o fato de uma empresa ser habilitada em umas licitações e inabilitadas em outras;
	i) não há indícios suficientes nos autos que corrobore com o entendimento de que houve conluio entre as licitantes.
11.	Ao final, requereu sua exclusão do rol de responsabilidade no presente processo.
12.	Em nova instrução (peça 127) , a então Secex/MA se pautou, em sua proposta de encaminhamento, pela rejeição das justificativas apresentadas pela embargante (parágrafo 36.3) , pela aplicação da multa prevista no art. 58, II, da Lei 8.442/1992, a ela (parágrafo 36.5) e pela declaração de sua inidoneidade, com fulcro no art. 46 do mesmo diploma legal, combinado com o art. 271 do RI/TCU (parágrafo 36.7) , o que foi consagrado no Acórdão 1719/2015-TCU-Plenário (peça 131) .
13.	Assim, como o já mencionado anteriormente, em 30/7/2015, a empresa Dismabel Distribuidora de Soros Ltda. interpôs embargos de declaração (peça 133) , visando a sanar pretensa omissão no referido decisum, consistente na alegada não apreciação de um dos argumentos levantados em suas justificativas, qual seja, a não obrigatoriedade legal de se apresentarem os mesmos documentos de qualificação técnica para todos os procedimentos licitatórios que tratavam de objetos distintos.
14.	Nesse ínterim, em instrução de verificação de exatidão material em acórdão (peça 134) , foram apontados erros materiais, relacionados, em sua maioria, a grafias erradas de nomes dos responsáveis ou de números de CPFs, que foram retificados por meio do Acórdão 75/2016-TCU-Plenário (peça 137) .
15.	Em 24/2/2016, a embargante protocolou Pedido de Reexame (peça 138) , já submetido ao crivo da admissibilidade (peças 190 e 191) , sendo, nele, requerida a atribuição de efeito suspensivo aos itens 9.1 e 9.5 do acórdão embargado, que será apreciado pela unidade técnica competente em momento ulterior.
16.	Posteriormente, em outra instrução de verificação de exatidão material (peça 139) , apontaram-se mais erros materiais, consistentes também a erros textuais relacionados a dados cadastrais dos responsáveis, que foram retificados por meio do Acórdão 1031/2016-TCU-Plenário (peça 143) .
17.	Em despacho exarado em 30/5/2016 pelo Serviço de Administração (peça 152) , encaminhou-se a presente representação ao gabinete do ministro relator, para fins de apreciação dos embargos de declaração, com posterior remessa, se fosse o caso, à Secretaria de Recursos, para exame de admissibilidade do mencionado pedido de reexame.
18.	Mediante despacho exarado em 14/12/2018, o gabinete do Ministro-relator José Múcio Monteiro encaminhou o processo para a Serur, para que procedesse à análise de admissibilidade do pedido de reexame (peça 138) .
19.	A Serur, por sua vez, em despacho de expediente (peça 187) , encaminhou o processo, em 1º/2/2019, ao gabinete do novel relator, Ministro Raimundo Carreiro, considerando a oposição de embargos declaratórios. Este, por sua vez, restituiu o processo à Serur para o exame de admissibilidade e instrução dos embargos de declaração (peça 189) .
20.	A Serur, por meio de instruções específicas (peças 190 e 191) , concluiu pela admissibilidade e conhecimento do pedido de reexame. Posteriormente, por meio de despacho (peça 193) , encaminhou o processo para a SecexEducação, para fins de exame de admissibilidade e mérito dos embargos de declaração.
21.	Por meio de despacho de expediente (peça 194) , a SecexEducação propôs o encaminhamento do processo a esta Secretaria, competente para apreciar os embargos de declaração, considerando que os certames averiguados estariam atrelados a recursos da área da saúde.
22.	Quando da apreciação da admissibilidade do pedido de reexame (peças 190 e 191) , a Serur propôs conhecer do recurso, atribuindo efeitos suspensivos aos itens 9.1 e 9.5 do acórdão recorrido, e comunicar aos órgãos/entidades eventualmente já notificados acerca do efeito suspensivo concedido em face dele. No entanto, tal proposição não foi ainda ratificada por decisão ulterior.
23.	Outrossim, por meio do Ofício 1395/2016, de 24/5/2016 (peça 158) , a então Secex/MA informou à Secretaria-Executiva do então Ministério do Planejamento, Orçamento e Gestão acerca dos acórdãos condenatório e retificadores, consoante com os ditames do art. 18, §§ 5º e 6º, da Resolução -TCU 170/2004.  
24.	Em resposta, por meio do Ofício 33262/2016-MP, de 8/6/2016 (peça 174) , o órgão ministerial informou que, em razão de determinação contida na IN-MPO 7/2015, que alterou a IN-MPO 2/2010, vigente à época, estaria ele impossibilitado de registrar no Sistema de Cadastramento Unificado de Fornecedores (Sicaf) , as penalidades de inidoneidade das empresas condenadas.
25. 	Com efeito, a Certidão Negativa de Licitantes Inidôneos em nome da empresa Dismabel Distribuidora de Soros Ltda., CNPJ 63.571.095/0001-13, emitida em 1º/10/2019 (peça 197) , comprova que os efeitos do Acórdão 1031/2016-TCU-Plenário (peça 143) e seus predecessores ainda não se fizeram sentir na prática.
EXAME DE ADMISSIBILIDADE
26.	Inicialmente, deve-se registrar que os embargos de declaração preenchem os requisitos gerais de admissibilidade, alusivos a todas as espécies recursais.
27.	Quanto à tempestividade, os embargos de declaração (peça 133) foram protocolados aos 30/7/2015, quinze dias após a sessão onde fora prolatado o acórdão embargado e antes mesmo de a embargante ter sido notificada do referido julgado (peças 164 e 168) , razões pelas quais são tempestivos os presentes embargos de declaração, uma vez que nem se iniciara o decêndio fixado no art. 287, § 1º, do RI/TCU, considerando os ditames do art. 183 da mesma norma regimental.
28.	A legitimidade se torna indiscutível, em razão de a embargante figurar entre as pessoas condenadas pelo acórdão embargado, conforme o estabelecido no art. 34, § 1º, da Lei 8.443/1992 c/c art. 287, § 1º, do RI/TCU, o que demonstra, inclusive, a sucumbência e o interesse recursal. Outrossim, a pretensa omissão foi devidamente arguida, o que também evidencia a adequação do recurso e os embargos foram opostos uma única vez, motivos pelos quais devem ser admitidos.
EXAME TÉCNICO
29.	Antes de adentrar no mérito dos embargos de declaração, necessário se faz tecer uma análise acerca dos efeitos do acórdão recorrido sobre a empresa recorrente. Isto porque, com relação a ela, não houve imputação de débito ou de multa, mas tão somente a declaração de inidoneidade para contratar com a Administração Pública Federal pelo período de três anos, lapso que já se operou desde a prolação do acórdão em julho/2015, sem que se a tivesse incluído com essa condição na base do Sicaf, na Lista de Licitantes Inidôneos do TCU e no Cadastro Nacional de Empresas Inidôneas e Suspensas - Ceis.
30.	Segundo o art. 34, § 2º, da Lei Orgânica do Tribunal, os embargos de declaração suspendem os prazos para cumprimento da decisão embargada e para interposição dos recursos previstos no mesmo diploma legal. Ou seja, diferentemente do que ocorre com os embargos de declaração na seara cível, seus efeitos, no âmbito do Tribunal, são suspensivos e não interruptivos, assim como suspendem automaticamente, não só o prazo para a interposição de outros recursos, como também os próprios efeitos da decisão embargada.
31.	Assim, não há que se falar em perda do objeto pelo decorrer natural do prazo da sanção, em virtude de ausência de determinação processual nesse sentido, haja vista que a simples oposição dos embargos já suspendera os efeitos do acórdão sobre a empresa recorrente.
32.	Quanto ao mérito, o caput do art. 34 da Lei 8.443/1992 predispõe que cabem embargos de declaração para corrigir obscuridade, omissão ou contradição da decisão recorrida. De tais hipóteses, conforme o transcrito abaixo, a embargante alega a seguinte omissão no julgado (peça 133, p. 4-5) :
Ao contrário do que sugerido no relatório mencionando, a peticionante jamais participou, anuiu, autorizou ou teve conhecimento de quaisquer práticas delituosas no âmbito dos processos licitatórios objetos do presente inquérito. 
Para apontar como partícipe de suposta prática delituosa (conluio) a embargante, a decisão considerou que esta, sem motivo aparente, foi desclassificada de 02 (dois) procedimentos licitatórios e habilitada em outros 02 (dois) , embora a documentação apresentada pela empresa tenha sido idêntica em todos os procedimentos. Daí o equívoco. 
É que, deixou o acórdão ora combatido de verificar que os procedimentos licitatórios diziam respeito a objetos distintos, ou seja, não se tratava de divisão em lotes para a contratação do mesmo objeto. 
Tratava-se, a bem da verdade, de procedimentos distintos para a contratação de fornecimento de MEDICAMENTOS, AQUISIÇÃO DE MATERIAIS MÉDICO-HOSPITALARES, FORNECIMENTO DE MATAERIAIS ODONTOLÓGICOS E AQUISIÇÃO DE MATERIAIS LABORATORIAIS. 
Isso mesmo: O objeto dos procedimentos licitatórios não era idêntico, significando dizer que a apresentação de determinados documentos poderia ser exigido em um procedimento, mas dispensado em outro. 
Vale mencionar que a embargante, no tocante aos Pregões n. 07/2009 e 08/2009 apresentou todos os documentos exigidos nos respectivos editais, e por isso sido declarada habilitada, fato que não ocorreu em relação aos Pregões n. 05/2009 e 06/2009, cuja ausência de documentos levou à inabilitação da mesma. 
E referida hipótese é plenamente plausível, haja vista se tratar de 04 (quatro) procedimentos com objetos distintos, podendo determinado documento ser exigido em um procedimento e dispensado ou não exigido em outro. 
O v. acórdão que julgou procedente a representação DEIXOU de apreciar referida ocorrência, de fazer esta necessária análise, limitando-se a mencionar que a embargante foi eliminada em dois procedimentos e admitida em outros dois, embora tenha anexado documentação idêntica em todos os procedimentos.  (grifo nosso) 
33. 	Conforme observado, a recorrente argumenta que houve omissão sobre ponto específico para a defesa da responsável condenada. No entanto, os argumentos apresentados já foram enfrentados por instrução nos autos deste processo que serviu de embasamento para o acórdão embargado.
34.	Na primeira vez em que veio aos autos, em resposta ao Ofício 2415/2014 (peça 81) , a embargante inferiu que, mesmo reunindo condições de vencer e ser contratada em todos os pregões a que submetera suas propostas, não se sagrou vencedora em sua totalidade, não por motivos escusos, mas porque, na ocasião, deixou de apresentar a proposta mais vantajosa para a Administração municipal ou não apresentou toda a documentação exigida no edital (peça 103, p. 3) .
35.	Outrossim, pelo que consta no parágrafo 24, letra "b" de instrução anterior (peça 57, p. 6) , a carga documental de habilitação apresentada pela empresa em todos os pregões indigitados fora igual. A razão de ter sido inabilitada nos pregões 5 e 6/2009 fora a não apresentação do certificado de boas práticas de fabricação e controle e a autorização para o funcionamento, emitida pelo Ministério da Saúde. 
36.	Só que, nos pregões 7 e 8/2009, os mesmos documentos também não foram apresentados e a empresa se sagrou vencedora, o que demonstra um contrassenso, haja vista que a análise fora feita pela mesma comissão no mesmo dia, praticamente. Tal constatação contrasta com as hipóteses levantadas pela recorrente e transcritas no parágrafo 32, retro.
37.	Essa situação - habilitação de licitante em um certame e, simultaneamente, desclassificação da mesma empresa em outra licitação, por não apresentar todos os documentos exigidos em edital - se repetiu em outros pregões e com outras empresas, como o narrado no parágrafo 2, letra "c.7" de instrução anterior  (peça 64, p. 2) : I. P. Diniz - Comercial Diniz,  nos Pregões Eletrônicos 3/2009 e 4/2009; e E. M. M. Mota - Distribuidora Multmed, nos Pregões Eletrônicos 5/2009, 6/2009, 7/2009 e 8/2009) , evidenciando o rodízio programado entre elas.
38.	Como o já referenciado nos parágrafos 33-36, retro, os argumentos apresentados nas justificativas da embargante (ou não apresentou a proposta mais vantajosa ou deixou de apresentar alguma documentação) foram devidamente enfrentados pela instrução correspondente (peça 127, p. 6) , mais precisamente no parágrafo 23 e subparágrafos. Tal instrução serviu de embasamento para o acórdão embargado. Tanto que, em seu voto (peça 130) , o relator considerou os argumentos ali esposados e respaldados nos parágrafos 7-9:
7. Verifico que é amplo o rol de irregularidades apontadas na gestão em tela, abrangendo desde falhas formais até indícios de direcionamento, conluio e simulação em múltiplos certames licitatórios. Dentre as desconformidades, chama a atenção, pela gravidade, a alternância na habilitação e inabilitação de licitantes em certames realizados em um mesmo dia, em decorrência da parcialidade na análise da documentação pela mesma comissão processante, como ocorrido com as empresas ME. M. M. Mota - Distribuidora Multmed e Dismabel Distribuidora de Soros Ltda., quando de suas participações nos Pregões Eletrônicos 5 a 8/2009. Tal modo de proceder deu margem à prática de ato de gestão antieconômico, materializado em contratações avençadas com a diferença de apenas R$ 0,01 em relação ao valor de referência. Importante, ainda, frisar que os agentes atuaram visando a satisfação de interesses privados, em manifesto desvio de finalidade, ferindo o duplo objetivo a ser alcançado nas licitações, quais sejam, garantir a isonomia entre os concorrentes e a obtenção de proposta mais vantajosa para a Administração.
8. Corrobora com as conclusões acima elencadas a declaração da empresa V. Pedro Vieira, que afirmou sequer ter sido convidada para qualquer certame promovido pela prefeitura de Maracaçumé/MA, embora constasse como participante na ata de lances e propostas, desvelando o uso indevido de seu nome e a montagem de procedimento licitatório. Ademais, como bem disse a empresa, considerando que seu objeto social é atinente ao ramo de papelaria, nenhuma administração séria a convidaria para concorrer ao fornecimento de carteiras escolares, como o certame em tela, o que, por si só, já configuraria afronta à Lei de Licitações.
9. Nesse diapasão, impende, ainda, citar que outras evidências indicam que a licitação foi mero simulacro, conduzida posteriormente à real aquisição de carteiras escolares, com a finalidade exclusiva de conferir ares de legalidade ao procedimento de compra irregularmente adotado.
39.	Por conseguinte, se os argumentos levantados pela embargante no momento da apresentação de suas justificativas foram devida e totalmente enfrentados pelo acórdão embargado, não há que se falar em omissão na deliberação recorrida. 
40.	A propósito, o argumento trazido a lume nos embargos de declaração, de que, por se tratar de objetos distintos, os pregões também exigiriam qualificação técnica distinta e, portanto, documentação distinta, foi aventado somente agora, em momento posterior ao decisum. Trata-se, portanto, de questionamento posterior quanto ao mérito. 
41.	Não cabe, assim, em sede de embargos de declaração, a análise de novos argumentos, mas, tão somente, esclarecer, interpretar ou completar o pronunciamento anteriormente emitido, em benefício de sua compreensão ou inteireza. Dessa feita, a argumentação em tela deveria ter sido suscitada no pedido de reexame, não sendo pertinente a sua análise em sede de embargos de declaração.
42.	Desse modo, observa-se que o recorrente não busca a correção de possível obscuridade, omissão ou contradição na decisão recorrida, mas sim rediscutir a matéria decidida. Os embargos de declaração não se prestam à alteração do mérito das decisões embargadas, não cabendo, assim, proporcionar novo julgamento da questão posta nos autos ou modificar o julgado em sua essência ou substância.
43.	Situação análoga se deu no Acórdão 2703/2009-TCU-Primeira Câmara, prolatado no TC Processo 008.391/2006-7, cujo sumário se transcreve a seguir:
EMBARGOS DE DECLARAÇÃO. INEXISTÊNCIA DE OMISSÃO, CONTRADIÇÃO OU OBSCURIDADE. ALEGAÇÃO DE QUESTÕES AFETAS AO MÉRITO DA DECISÃO COMBATIDA. CONHECIMENTO. REJEIÇÃO. Os embargos de declaração não se constituem em figura recursal adequada à discussão de questões de mérito.
CONCLUSÃO
44.	Antes de tudo, entendemos que os embargos de declaração devem ser conhecidos, por terem sido opostos de forma tempestiva, bem como por estarem presentes os demais requisitos de admissibilidade inerentes à espécie recursal, conforme o exame efetivado nos parágrafos 26-28, retro.
45.	No mérito, os presentes embargos não guardaram seu desiderato de sanar, na decisão embargada, o vício alegado de omissão, entendida como aquela advinda do próprio julgado e prejudicial à compreensão de causa, e não aquela que entenda o embargante, ainda mais como meio transverso a impugnar os fundamentos da decisão recorrida (STJ, Edcl Resp 351490, DJ 23/9/2002) .
46.	Nos presentes autos, a questão levantada pela embargante diz respeito, de forma intrínseca, ao mérito da decisão combatida, não havendo, portanto, omissão no Acórdão 1719/2015-TCU-Plenário (peça 131) . E, tendo em vista que os embargos de declaração não se constituem em espécie recursal adequada para discutir questões de mérito, mormente se tratar de argumentos não aventados anteriormente, entendemos que se deva rejeitar a pretensão recursal da embargante.
PROPOSTA DE ENCAMINHAMENTO
47.	Ex positis, submetemos à consideração superior a seguinte proposta de encaminhamento:
47.1.	com fundamento nos arts. 32, inciso II, e 34, caput, da Lei n. 8.443/1992, c/c os arts. 277, inciso III, e 287 do Regimento Interno do TCU, conhecer dos embargos de declaração opostos pela empresa Dismabel Distribuidora de Soros Ltda. contra o Acórdão 1719/2015-TCU-Plenário (peça 131) , da relatoria do Ministro José Múcio Monteiro;
47.2.	no mérito, rejeitar os embargos de declaração opostos, mantendo-se inalterados os termos do acórdão embargado;
47.3.	encaminhar cópia do acórdão que vier a ser proferido à embargante, destacando que o relatório e o voto que o fundamentarem poderão ser acessados por meio do endereço eletrônico www.tcu.gov.br/acordaos e que, caso exista interesse, o Tribunal poderá encaminhar-lhes cópia desses documentos sem quaisquer custos.
	É o Relatório.

Luciano Allan Carvalho de Matos (OAB/MA 6.205), Muriah Alves Santos (OAB/MA 13.602), Leilson Costa Fonseca (OAB/MA 13.177) e outros

Não atuou.

REPRESENTAÇÃO. IRREGULARIDADES EM CERTAMES LICITATÓRIOS. INDÍCIOS DE DIRECIONAMENTO, CONLUIO E SIMULAÇÃO. ACÓRDÃO 1719/2015-TCU-PLENÁRIO. PROCEDÊNCIA. MULTA. INABILITAÇÃO. INIDONEIDADE. EMBARGOS DE DECLARAÇÃO. CONHECIMENTO. REJEIÇÃO. CIÊNCIA.

REPRESENTAÇÃO (REPR)

Secretaria de Controle Externo da Saúde (SecexSaúde)

Versam os autos sobre embargos de declaração opostos por Dismabel Distribuidora de Soros Ltda. (peça 133) contra o Acórdão 1719/2015-TCU-Plenário (relator Min. José Múcio Monteiro, peça 131) , em cujo subitem 9.5 foi declarada a embargante inidônea para contratar com a Administração Pública Federal pelo período de três anos, com fundamento em irregularidades em certames licitatórios realizados com recursos federais, consubstanciadas em indícios de direcionamento, conluio e simulação.
2.	Inconformada, a Dismabel Distribuidora de Soros Ltda. opôs os presentes embargos de declaração, por meio do qual alega, em resumo, que teria havido omissão do referido acórdão quanto ao exame da alegação por ela feita de que não havia obrigação legal de apresentação dos mesmos documentos de qualificação técnica para todos os procedimentos licitatórios, e que tais certames tinham objetos e exigências distintos.
3.	Antes de examinar as razões do recurso, com arrimo nos exames preliminares de admissibilidade, ratifico o juízo pela admissão dos embargos ora em exame (peças 190 e 191) .
4.	Preliminarmente, devo esclarecer que não há perda de objeto em razão do decurso excessivo de tempo desde a prolação do acórdão embargado (julho de 2015) . O fato de a embargante não ter sido incluída na base do Sicaf, na Lista de Licitantes Inidôneos do TCU e no Cadastro Nacional de Empresas Inidôneas e Suspensas - Ceis, deve-se apenas ao efeito suspensivo do presente recurso, cuja incidência se deu nos termos do art. 34, § 2º da Lei Orgânica. Portanto, nada impede que ela o seja após o trânsito em julgado.
5. 	Quanto ao mérito, a análise dos autos permite inferir que, além de terem sido levados em consideração pela decisão embargada, os argumentos de defesa também não foram suficientes para elidir os indícios de irregularidades que resultaram no Acórdão 1719/2015-TCU-Plenário, impossibilitando dar-lhes efeitos infringentes, como almeja a embargante.
6.	Tais indícios, analisados em conjunto, são mais que suficientes para respaldar o desfecho dado pelo acórdão embargado, que se arrimou basicamente na existência de fraude.
7.	Nesse mesmo sentido, devo afirmar que não procede a alegação de omissão do julgado no exame do argumento de que as inabilitações e malogros em outras licitações não foram fraudulentos, mas sim relacionados a diferentes exigências de edital em cada certame, a falhas documentais e a não apresentação de proposta mais vantajosa. 
8.	Tal alegação foi devidamente enfrentada na instrução que arrimou a decisão, como mostra a peça 127, p. 6. O voto do relator também a considerou em suas razões de decidir (peça 130, p. 2) , em acréscimo ao grave indício de que, embora constasse na ata como licitante, a empresa V. Pedro Vieira havia declarado que sequer tinha sido convidada a participar de qualquer certame realizado pela Prefeitura de Maracaçumé/MA. Portanto, não há que se falar em omissão da decisão embargada e os elementos apontam para a existência efetiva de fraude.
9.	Deste modo, acolho os pareceres uniformes da Secretaria de Controle Externo da Saúde (SecexSaúde) , incorporando-os como parte das presentes razões de decidir, e Voto no sentido de que seja adotado o Acórdão que ora submeto a este Plenário.
TCU, Sala das Sessões Ministro Luciano Brandão Alves de Souza, em 8 de abril de 2020.
RAIMUNDO CARREIRO 
Relator